臺灣高等法院民事判決　　　　　　　　 93年度家上字第280號
上　訴　人
即反訴原告　甲○○
訴訟代理人　陳明正律師
被上　訴人
即反訴被告　乙○○
訴訟代理人　陳適庸律師
複代　理人　許博森律師
　　　　　　蕭珮郁律師
當事人間離婚等事件，上訴人對於中華民國93年6月15日台灣士
林地方法院92年度婚字第702號第一審判決提起上訴，並提起反
訴，本院於民國94年5月4日言詞辯論終結，判決如下：
    主      文
上訴及反訴均駁回。
第二審訴訟費用由上訴人負擔。
    事實及理由
一、被上訴人即反訴被告（以下稱被上訴人）起訴主張：兩造於
    民國（下同）79年1月15日結婚，育有長女邱聖斐（79年9月
    8 日生，身分證統一編號：Ｚ000 000000號）、長子邱聖鈞
    （80年12月19日生，身分證統一編號：Ｚ000000000號），同
    居於台北市○○區○○路230號6樓。上開房地為伊之父母以
　　伊之名義購買，伊之父母出資頭期款200萬元，餘額293萬元
　　由伊向合作金庫借款，迄92年間貸款尚有158萬元，由伊及
　  妹梁丹娜於92年5月間以利息較低之教師貸款各轉貸100萬元
    及60萬元，故伊之父母、梁丹娜均有權居住上址，由邱聖斐
    與母親同睡一房，兩造與邱聖鈞同睡主臥室，梁丹娜睡另一
    個房間，並無空間不足情形。惟上訴人即反訴原告（以下稱
    上訴人）自86年間以上址無停車位、靠馬路太吵、不喜歡與
    岳母同住等為由，遷出上址，居住於兩造共同任教之中華技
    術學院之男教職員單身宿舍，迄92年間遷至桃園縣中壢市○
    ○○街107號與其父親同住，不盡身為丈夫及父親之義務，
    惡意遺棄伊及子女，且上訴人經常辱罵伊，並於92年9月28
    日在子女及親戚面前辱罵伊「又矮又胖，與別人亂搞、很爛
    、很髒、不要臉」等不堪入耳之語，四處散播伊有外遇之謠
    言，致伊受有不堪同居之虐待。又上訴人與子女親情淡薄，
    經常責罵、挑剔子女，伊則盡心教養子女，子女均表現優異
　　，為此依民法第1052條條第1項第3款、第5款、第2項規定請
　  求判准兩造離婚，並請求判決邱聖斐、邱聖鈞權利義務之行
    使、負擔由伊任之等語。
二、上訴人以：被上訴人經常至宿舍與伊相聚，且伊係應被上訴
    人及其父母要求而購買桃園縣中壢市○○○街107號房地，
    故兩造合意與子女共同生活地包括台北市○○區○○路230
    號6樓、中華技術學院教職員宿舍（台北市南港區○○○路○
    段245號）、桃園縣中壢市○○○街107號；梁丹娜自82年8
　　月起遷入台北市○○區○○路230號6樓，以主人自居，強調
　  該房屋為梁家財產，對伊頤指氣使，經常搬弄是非，挑撥兩
    造之感情、家庭經濟管理及兒女管教等問題，甚至教唆被上
    訴人與伊離婚，再兩造一家四口僅能同住一間主臥室，致伊
    只能睡沙發，受盡屈辱，被上訴人仍堅持與其母、妹同住，
　  不尊重伊之人格、尊嚴，忽視全家生活空間與子女之完整人
    格教育；被上訴人受雇於中華誠豐電腦公司國外部期間結識
    之二名男性外國客戶向伊陳述與被上訴人住宿飯店作愛之情
　  節，伊因此常住中華技術學院教員宿舍，直到92年9月28日
    因被上訴人拒絕要求梁丹娜於每週末六日居住其在新店購置
    之住宅，伊始在子女等親友面前揭發被上訴人之外遇情節；
    被上訴人帶邱聖鈞看牙齒矯正，與牙醫鄭文韶進一步發展；
    被上訴人為判決離婚，毀棄伊供於書架之佛像、佛經與佛爐
　　，以製造伊遺棄家庭之假象，並將本案見諸媒體，刊登於93
　  年7月8日之蘋果日報，致伊之身體、心理、名譽受創；伊擁
    有博士學位，自律甚嚴，品格操守均佳，可讓子女得到更好
　  的教育，對社會有正面幫助，因被上訴人安排子女太多課外
    活動，致伊只能經由被上訴人或電子郵件關心子女的課業及
　　考試，至被上訴人、黃毓芬、梁丹娜均曾離婚，對教育子女
　  有負面影響等語。
三、原審判決兩造離婚，邱聖斐、邱聖鈞權利、義務之行使或負
    擔，由被上訴人任之。上訴人全部不服，提起上訴，聲明求
    為：(一)原判決廢棄，(二)被上訴人在第一審之訴駁回。被上訴
    人則聲明求為：上訴駁回。
四、上訴人於本院提起反訴，主張原因事實同上開抗辯意旨，依
    民法第1052條第1項第3款（上訴人誤載為第4款）、第2項、
    1055 條第1項、第4項規定，聲明求為：(一)准上訴人與被上
    訴人離婚，(二)兩造所生子女邱聖斐、邱聖鈞權利義務之行使
    或負擔由上訴人任之。經核合於民事訴訟法第572條、第572
    條之1規定，應准予提起反訴。被上訴人則以其於本訴主張
    之原因事實置辯，聲明求為：反訴駁回。
五、本訴部分：
　(一)被上訴人主張：兩造於79年1月15日結婚，育有長女邱聖斐
  　（79年9月8日生，身分證統一編號：Ｚ000000000號）、長子
    邱聖鈞（80年12月19日生，身分證統一編號：Ｚ000000000號
    ），同居於台北市○○區○○路230號6樓，上訴人自86年間
    起遷入兩造共同任教之中華技術學院之男教職員單身宿舍，
    迄92年間遷至桃園縣中壢市○○○街107號與其父親同住等
    事實，業據被上訴人提出戶籍謄本、中華技術學院教職員退
    宿申請表、成績考核通知書、獎懲令為證（原審卷第9至11
    、103、104、105至106頁）。核與上訴人提出之土地及建物
    所有權狀、建物登記謄本、聘書相符（原審卷第125至127、
    145至146頁），並經證人許揮彬證述在案（本院卷第79頁）
    ，復為上訴人所不爭執，堪信為真正。
　(二)按夫妻之一方受他方不堪同居之虐待者，他方得向法院請求
　  離婚，民法第1052條第1項第3款定有明文。次按司法院大法
    官會議第372號解釋闡示：「維護人格尊嚴與確保人身安全
    ，為我國憲法保障人民自由權利之基本理念。增進夫妻情感
　  之和諧，防止家庭暴力之發生，以保護婚姻制度，亦為社會
    大眾所期待。民法第1052條第1項第3款所稱『不堪同居之虐
    待』，應就具體事件，衡量夫妻之一方受他方虐待所受侵害
　　之嚴重性，斟酌當事人之教育程度、社會地位及其他情事，
　  是否已危及婚姻關係之維繫以為斷。若受他方虐待已逾越夫
    妻通常所能忍受之程度而有侵害人格尊嚴與人身安全者，即
    不得謂非受不堪同居之虐待。」；最高法院23年上字第678
　　號判例闡示：「民法第1052條第3款所謂不堪同居之虐待，
    係指與以身體上或精神上不可忍受之痛苦，致不堪繼續同居
    者而言，故夫妻之一方受他方之重大侮辱，如夫誣稱其妻與
    人通姦，使之感受精神上之痛苦致不堪繼續同居者，不得謂
    非不堪同居之虐待。」查：
　1.被上訴人主張：上訴人常辱罵伊，並於92年9月28日在子女
　  、親戚面前辱罵伊「又矮又胖，與別人亂搞、很爛、很髒、
    不要臉」等不堪入耳之語，且四處散播伊有外遇之謠言等事
    實。核與證人邱聖斐證稱：「爸爸都會叫媽媽一些不好的綽
　　號．．去年（92年）教師節．．爸爸想把外婆及阿姨趕走，
　  媽媽覺得這樣不好，就發生爭吵，當時還有爸爸的親戚在場
    ，爸爸就罵媽媽又矮又胖，會偷人。爸爸會懷疑媽媽有外遇
    ，還提到外婆及阿姨生活不檢點，會與其他人發生關係。」
    （原審卷第155至156頁）大致相符。
  2.上訴人抗辯：被上訴人任教於中華技術學院前，曾擔任中華
    誠豐電腦公司國外部主任，伊於86年間接到二名自稱為被上
    訴人之男性外國客戶之電話，渠等表示到台灣採購或訪廠時
    由被上訴人接待，甚至住宿飯店作愛，被上訴人會發出獨特
    高潮叫聲；伊於92年12月12日跟蹤被上訴人，發現其進入台
　　北市○○路○段141號5、6樓之深博牙醫，藉帶邱聖鈞看牙齒
　  矯正，與牙醫鄭文韶進一步發展云云，為被上訴人否認。證
    人鄭文韶亦證述：「邱聖鈞不是我的病患，伊對被上訴人並
    沒有印象」（本院卷第127頁）。上訴人復未舉證以實其說
    ，其上開抗辯顯不足採信，且可佐證被上訴人所主張上訴人
    誣指其有外遇之事實為真正。
　3.上訴人姐姐邱幸英、妹婿張中生雖均否認見聞上訴人於92年
　  9月28日辱罵被上訴人（本院卷第79至82頁）。然查，上訴
    人於93年10月18日具狀陳述當日被上訴人推翻原協商每週末
　　六日梁丹娜返回新店住宅，將房間給伊住之初步結果，伊忍
　  無可忍，像火山般爆發，而在子女等親友面前揭發被上訴人
    與外國客戶相姦之情節（本院卷第28頁），可見上訴人確於
    子女及親戚面前誣指被上訴人與人相姦，證人邱幸英、妹張
    中生顯意圖迴護上訴人，證言不足憑採。
　4.本院斟酌兩造均任教於中華技術學院，知識程度及社會地位
　  甚高，上訴人卻誣指被上訴人與人相姦，嚴重侵害被上訴人
    之人格尊嚴與清白名譽，已逾夫妻通常所能忍受之程度。揆
    諸前揭說明，被上訴人主張其受上訴人不堪同居之虐待，依
    民法第1052條第1項第3款規定請求判決離婚，洵屬有據，應
    予准許。本件既准兩造離婚，被上訴人另依民法第1052條第
    1項第5款、第2項請求離婚部分，與前開本院肯認之離婚事
    由，為請求權競合關係，本院無庸一一論述，附此敘明。
　(三)按夫妻離婚者，對於未成年子女權利義務之行使或負擔，依
　  協議由一方或雙方共同任之。未為協議或協議不成者，法院
    得依夫妻一方、主管機關、社會福利機構或其他利害關係人
    之請求或依職權酌定之，民法第1055條第1項定有明文。本
    件兩造判決離婚，惟兩造對於未成年子女邱聖斐、邱聖鈞權
    利義務之行使或負擔協議不成，被上訴人請求法院酌定子女
    之監護人，並無不合。次按法院酌定擔任子女權利義務之行
    使或負擔者，應依子女之最佳利益，審酌一切情狀，參考社
    工人員之訪視報告，尤應注意左列事項：一子女之年齡、性
    別、人數及健康情形，二子女之意願及人格發展之需要，三
    父母之年齡、職業、品行、健康情形、經濟能力及生活狀況
    ，四父母保護教養子女之意願及態度，五父母子女間或未成
    年子女與其他共同生活之人間之感情狀況，民法第1055條之
    1定有明文。子女為滿七歲以上之未成年人者，法院就酌定
    子女監護人事件為裁定前，應聽取其意見，非訟事件法第71
    條之7前段亦定有明文。查：
  1.被上訴人主張上訴人遷出台北市○○區○○路230號6樓後，
    與子女關係疏離，子女與上訴人聯絡，多被其責罵、挑剔；
　  伊則盡心盡力教養子女，使子女學業有優異表現，故子女均
    希望由伊監護等語。核與證人邱聖斐證稱：「目前就讀國一
    ，跟媽媽、弟弟、外婆以及媽媽的妹妹同住。爸爸從大約我
    國小一年級時就沒有住在內湖，剛開始住在中華技術學院學
    校宿舍，我有去過幾次，目前住在中壢阿公家，我阿公家我
    也有去過，以前過年有去過。爸爸都沒有回來，都是媽媽帶
    我們去看他，小學一年級以前是會回來，但是後來就沒有回
    來．．平常生活費都是媽媽出的，買東西也是媽媽出的，有
    一次我回中壢，爸爸心血來潮，就給我一千元，我也從來不
    會找爸爸要錢．．如兩造離婚，希望跟媽媽同住，因媽媽比
    較瞭解我們，也會帶我們出去玩及看我們的功課，爸爸關心
    比較少，平常打電話來也都會罵我們。」（原審卷第154至1
    56頁）；證人邱聖均證稱：「目前就讀小學六年級，與媽媽
　　同住，爸爸平常都住在中壢阿公家，在家裡因有外婆及阿姨
　  ，爸爸比較不自在。如兩造離婚，希望跟媽媽同住，爸爸打
    電話回來就會說我電腦不好，還會罵我們。爸爸不會固定給
    我錢，有次我生日，爸爸給我兩千元，平常我有需要，都是
    跟媽媽要。」（原審卷第156至157頁）相符。
　2.原審囑託財團法人台灣兒童暨家庭扶助基金會桃園分事務所
  　訪視上訴人及提出報告，其以93臺童桃埃字第一九號函檢送
    訪視報告書，記載評估建議為：一邱聖斐年滿13歲，已有獨
    立思考與判斷能力，其個人意願應受尊重；二上訴人之居家
    環境整齊，經濟能力穩定，健康情況頗佳，有強烈監護意願
    ，且近親資源豐富，教養計劃並無不當之處，客觀而言，上
    訴人有能力擔任監護人，三社工員未能實地觀察上訴人與子
    女之親子互動，無法評估上訴人其他監護條件，建議參酌被
    上訴人與子女之訪視報告，依子女最佳利益原則裁定（原審
    卷第73至76頁）。
　3.原審囑託財團法人台北市南區分事務所訪視被上訴人及子女
  　，並提出報告，其以台童北家扶監字第930824號函檢附訪視
    調查報告書，記載評估內容為：一上訴人未與被上訴人、子
    女共同生活多時，長期以來由被上訴人安排子女之生活照顧
    與就學事宜，由同住之娘家親屬從旁支援，二被上訴人對於
    子女的表現有成就感，子女亦認同與信賴被上訴人的教養方
    式，二者間具有親密情感與依附關係，而子女對於過去與上
    訴人的互動過程較持負面印象，因此二者間關係略顯疏離，
    三被上訴人目前與娘家親屬同住，長期以來，被上訴人之母
    親在家務、子女照顧、生活費等方面給予被上訴人極多協助
    ，子女亦與同住親屬互動良好，因此被上訴人之親友資源充
    裕穩定，四被上訴人自有住宅，居所穩定，內外環境均佳，
    生活環境條件良好，五被上訴人身心狀態正常良好，有穩定
    的教職工作及相當程度的學識能力與經濟能力，長期擔任子
    女主要生活照顧者與規劃者，其過去親職經驗深獲子女認同
    與肯定，親子關係親密，再加上被上訴人有良好親友資源為
    後盾，其親職能力與未來照顧計劃均具體良好。；建議為：
    被上訴人有獨立扶養監護子女的親職能力與生活條件，且子
    女表達與被上訴人共同生活的意願，因此由被上訴人擔任監
    護人是可行的（原審卷第77至83頁）。
  4.上訴人陳稱被上訴人及其母親、妹妹均曾離婚乙節，為被上
    訴人所不爭執，堪信為真正，惟此與被上訴人是否堪任教養
    子女之責，及被上訴人之母親、妹妹是否誤導兩造之子女，
    無必然關連。故上訴人以被上訴人及其母親、妹妹均曾離婚
    ，抗辯渠等對兩造子女有負面影響，委無可取。
  5.綜上，訪視報告雖認為兩造均有相當能力、意願及親屬支持
    ，得以擔任子女之監護人。但邱聖斐、邱聖鈞長期由被上訴
    人照顧，與被上訴人間形成親密情感及依附關係，與上訴人
    間則親子關係疏離。且邱聖斐、邱聖鈞均為七歲以上之人，
    強烈表達願由上訴人監護之意願。本院認由被上訴人任邱聖
    斐、邱聖鈞權利義務之行使及負擔，始符合其二人之最佳利
    益。
　(四)綜上論述，被上訴人依民法第1052條第1項第3款、第1055條
　　第1項等規定，請求判決兩造離婚；邱聖斐、邱聖鈞之權利
　  、義務之行使或負擔，由被上訴人任之，為有理由，應予准
    許。原審判決被上訴人勝訴，就離婚訴訟部分，其理由雖有
    不同，但結果並無二致，應予維持，就酌定子女監護人部分
    ，並無不合。上訴人指摘原判決不當，求予廢棄改判，為無
    理由，應駁回其上訴。
六、反訴部分：
　(一)上訴人主張：被上訴人之妹梁丹娜自82年8月起遷入台北市
 　 內湖區○○路230號6樓，以主人自居，強調該房屋為梁家財
    產，對伊頤指氣使，經常搬弄是非，挑撥兩造之感情、家庭
    經濟管理及兒女管教等問題，甚至教唆被上訴人與伊離婚云
    云，為被上訴人否認。經查，上訴人提出電子郵件，顯示其
    於92年9月25日要求梁丹娜搬離上址；梁丹娜於同年月29日
    回信，指責上訴人不盡丈夫及父親之責任，且顛倒是非，造
    謠誹謗，欲將其及母親驅離其父母與被上訴人共同買受之房
    屋（原審卷第72、141頁），顯難據以推斷梁丹娜自遷入上
    址後，有上訴人指稱之行徑。
　(二)被上訴人抗辯：台北市○○區○○路230號6樓係伊之父母於
　  77年間以伊名義購買，伊之父母出資頭期款200萬元，餘額2
　　93萬元由伊向合作金庫借款，傢俱及裝潢由伊及父母共同出
    資，迄92年間貸款尚有158萬元，由伊及梁丹娜於92年5月間
    以利息較低之教師貸款各轉貸100萬元及60萬元，所有開支
　  包括裝潢費、傢俱費、管理費、水電費、修繕費、電話費、
    瓦斯費、納莉颱風維修費等皆由伊與梁丹娜、父母共同分擔
    ，故梁丹娜有權居住上址等語，業據被上訴人提出土地及建
    物登記謄本、借據為證（本院卷第68至71、103頁）。上訴
    人先主張被上訴人之父母僅負擔自備款100多萬元，其餘352
    萬元貸款由兩造共同支付云云（本院卷第61頁），嗣改稱其
    給被上訴人生活費，被上訴人可能用以支付貸款云云（本院
    卷第83頁），前後不一，且均未舉證以實其說，難以採信。
    是梁丹娜有權使用上開房屋，上訴人要求其遷出，並無理由
    。
　(三)上訴人主張：因梁丹娜遷入上址，兩造一家四口僅能同住一
　  間主臥室，致伊只能睡沙發，受盡屈辱，不得已而單身遷出
    ，嗣伊於92年11月25日返回上址，仍是睡沙發及只准在書房
    活動云云。惟被上訴人抗辯：上址有三間臥房，一間書房，
    邱聖斐與外婆睡一臥房，兩造與邱聖鈞睡主臥房，梁丹娜睡
    另一間臥房，並無空間不足情形，至上訴人於92年11月25日
　　返回上址居住，自己選擇睡沙發等語。查：
　1.證人邱聖斐證稱「我現在是跟媽媽睡，以前是跟外婆」（原
　  審卷第155頁），是上訴人主張兩造及子女僅能共住一間臥
    房，尚不可採。
　2.上訴人未說明其遷出台北市○○區○○路230號6樓前，曾就
　  空間不足問題，與被上訴人協商解決之道。況上訴人嗣後改
    稱經兩造討論後，被上訴人同意其申請宿舍等語（本院卷第
    62頁）。足見上訴人主張因梁丹娜占用一間臥房，迫使其遷
    出云云，並不足採。
  3.上訴人於86年間遷入中華技術學院宿舍，當時邱聖鈞六歲，
　  實難認為兩造與邱聖鈞同睡主臥房，有何不適之處，遑論影
    響邱聖鈞之完整人格教育，是上訴人逕自遷出，難謂有正當
    理由。再查，上訴人如認邱聖斐、邱聖鈞逐漸成長，梁丹娜
    仍繼續與兩造同住，導致家庭生活空間不足，上訴人應與被
    上訴人共同協議適當解決方法，而非一再執意要求梁丹娜搬
    離，或要求被上訴人及子女離開已熟悉之生活環境，遷至桃
    園縣中壢市○○○街107號。是被上訴人未應上訴人要求，
    難謂有意虐待上訴人。
　4.上訴人未證明其於92年11月25日返回上址居住時，遭被上訴
　  人限制其睡沙發及在書房活動之事實。且當時兩造已進行本
    件離婚訴訟，為對立之當事人，本難期待兩造能和平共處一
　  間臥室，是上訴人睡沙發，難謂可歸責於被上訴人。
　5.綜上，上訴人之主張不足採信，從而其以被上訴人堅持與其
　  母、妹同住，乃不尊重其之人格、尊嚴，忽視全家生活空間
    與子女之完整人格教育云云，亦不可取。
　(四)上訴人主張：92年12月16日梁丹娜藉口伊為其領回薪水條，
　  乃意圖謀取其財產，竟咬傷伊等語，雖據上訴人提出台北市
    政府警察局內湖分局受理家庭暴力案件調查記錄表、診斷證
    明書為憑（原審卷第147、148頁），惟此乃上訴人與梁丹娜
    間偶發之衝突，與被上訴人無涉。
　(五)上訴人主張：93年1月18日被上訴人及其母見伊對書架拍照
　  ，竟毆傷伊，並誣告伊毆傷黃毓芬云云，為被上訴人否認。
    經查，上訴人提出警察局受理家庭暴力案件調查記錄表（原
    審卷第149頁），僅記載上訴人單方陳述，難以遽信。且上
    訴人控告被上訴人傷害，經臺灣士林地方法院檢察署檢察官
    處分不起訴，有被上訴人提出不起訴處分書可稽（本院卷第
    143頁）。上訴人復未舉其他證據以實其說，其主張應不足
    採。
  (六)上訴人主張被上訴人為製造其自行離開台北市○○區○○路
    230號6樓之假象，毀棄其供於書架之佛像、佛經與佛爐云云
    ，為被上訴人否認，上訴人復未舉證以實其說，難以憑採。
　(七)上訴人主張被上訴人為達判決離婚目的，將本案刊登於93年
　  7月8日之蘋果日報，致其身體、心理、名譽受創云云，為被
    上訴人否認。經查，上訴人僅提出新聞紙（本院卷第35頁）
    ，但未證明係被上訴人透露給報社，其上開主張自不足採。
　(八)上訴人主張被上訴人與外國客戶相姦，及與鄭文韶不有當交
　  往云云，均經本院認定不足採信。
　(九)綜上論述，上訴人主張受有被上訴人不堪同居之虐待，且因
　  可歸責於被上訴人之事由，導致兩造婚姻無法維持云云，均
    不可採，則上訴人依民法第1052條第1項第3款（上訴人於反
    訴起訴狀誤載為第4款）、第2項、第1055條第1項、第4項規
    定，反訴請求判決兩造離婚；邱聖斐、邱聖鈞之權利、義務
　　之行使或負擔由上訴人任之，均無理由，應予駁回。
七、兩造其餘攻擊、防禦方法及提出之證據，於判決結果無礙，
    爰不一一論述。
八、據上論結，本件上訴及反訴均無理由，依民事訴訟法第449
    條第1項、第78條，判決如主文。
中　　華　　民　　國　　94　　年　　5　　月　　18　　日
                家事法庭    審判長法  官  許  正  順
                                  法  官  張      蘭
                                  法  官  翁  昭  蓉
正本係照原本作成。
如不服本判決，應於收受送達後20日內向本院提出上訴書狀，其
未表明上訴理由者，應於提出上訴後20日內向本院補提理由書狀
（均須按他造當事人之人數附繕本）上訴時應提出委任律師或具
有律師資格之人之委任狀；委任有律師資格者，另應附具律師資
格證書及釋明委任人與受任人有民事訴訟法第466條之一第一項
但書或第二項（詳附註）所定關係之釋明文書影本。
中　　華　　民　　國　　94　　年　　5　　月　　18　　日
　　　　　　　　　　　　　　　　　　書記官  王  才  生
附註：
民事訴訟法第466條之1（第一項、第二項）：
對於第二審判決上訴，上訴人應委任律師為訴訟代理人。但上訴
人或其他法定代理人具有律師資格者，不在此限。
上訴人之配偶、三親等內之血親、二親等內之姻親，或上訴人為
法人、中央或地方機關時，其所屬專任人員具有律師資格並經法
院認為適當者，亦得為第三審訴訟代理人。